【裁判字號】    94,上訴,1862
【裁判日期】    950223
【裁判案由】    證券交易法等
【裁判全文】
臺灣高等法院刑事判決                94年度上訴字第1862號
    上  訴  人  臺灣臺北地方法院檢察署檢察官
    被      告  甲○○
                丙○○
                丁○○
                乙○○
                戊○○
上列上訴人因被告違反證券交易法等案件，不服臺灣臺北地方法
院92年度訴字第1071號，中華民國94年3 月30日第一審判決（起
訴案號：臺灣臺北地方法院檢察署91年度偵字第18692 號），提
起上訴，本院判決如下：
    主  文
原判決關於甲○○部分撤銷。
甲○○共同行使偽造私文書，處有期徒刑參月，如易科罰金，以
參佰元折算壹日。扣案丙○○之中國信託商業銀行股份有限公司
公館分行證券交割存摺（帳號為000000000000號）壹本及未扣案
丙○○之三陽證券股份有限公司證券存摺（帳號為000-0-000000
00-0號）壹本、偽造丙○○之印章壹枚，及如附表一所示偽造之
丙○○簽名共捌枚、印文共拾貳枚均沒收。
其他上訴駁回。
    事  實
一、緣張燕偉（違反證券交易法部分業經臺灣臺北地方法院檢察
    署檢察官於民國92年7月10日以92年度偵字第14726號不起訴
    處分確定）欲以收購人頭證券帳戶，大量買進冷門股票後，
    再利用當日及隔日沖銷，與三日交割之緩衝期，伺機讓預先
    買進之冷門股票售出，並放任前開以人頭證券帳戶購入拉抬
    股價之股票違約不予交割之方式，以牟取暴利，於90年12
    月間，基於意圖為自己不法所有之概括犯意，自稱為「港龍
    投資顧問有限公司」（下稱港龍公司）負責人「潘源山」，
    以郵寄方式寄發「號外現金6000元放送」、「本公司為配合
    銀行進行未上市、上櫃、增資股票抽籤，全力募集人員，凡
    中華民國國民，年齡21-120歲，持身分證正本，每位可以領
    取新臺幣6000元報酬。（辦過亦可）」、「聯絡電話000000
    0000李主任、港龍投資顧問有限公司」之廣告單予不特定人
    ，欲收購人頭證券帳戶，並僱用不知情之戊○○，及姓名、
    年籍不詳綽號「阿明」之成年男子，分別偽稱為該公司之會
    計及李主任，陪同願出售人頭帳戶之人至證券商處辦理開戶
    事宜。嗣甲○○於接獲前揭廣告單後因貪圖小利，即與張燕
    偉聯絡，經張燕偉向其偽稱所收購之證券帳戶係供作購買新
    股票抽籤之用，甲○○遂同意以自己名義辦理證券帳戶售予
    張燕偉外，另因其夫丙○○在外工作，不克自行前往辦理，
    竟與張燕偉共同基於行使偽造私文書之犯意聯絡，於90年12
    月31日，與張燕偉假冒為夫妻，持所保管丙○○之身分證與
    張燕偉一同前往三陽證券股份有限公司（下稱三陽證券）興
    隆分公司，由張燕偉持由不知情之人所偽刻之丙○○之印章
    1枚，假冒為丙○○，於如附表一所示之文件名稱上，偽造
    「丙○○」簽名及印文後，交付予三陽證券及中國信託商業
    銀行股份有限公司（下稱中國信託銀行）之承辦人員，申請
    開立證券帳戶而行使之，並因而獲准取得證券存摺（帳號為
    000-0-00000000-0號）及證券交割存摺（帳號為0000000000
    00號），足生損害於丙○○，及三陽證券與中國信託銀行對
    於證券帳戶管理之正確性。嗣張燕偉因利用人頭帳戶拉抬股
    價、違約交割之情事發，經警循線而查獲上情。
二、案經警政署刑事警察局移送臺灣臺北地方法院檢察署檢察官
    偵查起訴。
    理  由
壹、有罪部分（甲○○行使偽造私文書部分）：
一、被告甲○○於審判期日經傳未到庭，惟據其前於警詢及原審
    之供述（見偵查卷(一)第18頁反面、原審卷第114 頁），對於
    上揭犯罪事實，俱坦承不諱，核與被害人即其夫丙○○所述
    未於上開時、地至三陽證券開立證券帳戶一節相符（見原審
    卷第113頁），並與證人即共犯張燕偉證稱：甲○○身上有
    丙○○之身分證件，在未徵求丙○○之同意下，其與甲○○
    假冒為夫妻，並由其偽以丙○○之名義向三陽證券開立證券
    帳戶等情相符（見原審卷第223頁反面、偵查卷(一)第10頁）
    ，且有三陽證券客戶自填徵信資料表、聲明書、櫃臺買賣確
    認書、集中保管同意書、交割款券轉撥同意書（含櫃臺買賣
    ）、認購（售）權證風險預告書、櫃檯買賣第二類股票風險
    預告書、委託買賣證券受託契約、櫃檯買賣有價證券開戶契
    約、中國信託銀行辦理各項業務聲請書、同意書、身分證影
    本，及扣案中國信託銀行證券交割存摺一本附卷可資佐證（
    見偵查卷(一)第125頁、偵查卷(二)第277至280頁、第297頁）。
    復有內政部警政署刑事警察局所為之指紋鑑定結果：確認前
    揭丙○○名義申請開戶資料上之指紋，與張燕偉指紋卡之左
    環、左中、左小、左小、左食、右拇、右小、右食指指紋相
    符，有該局91年3月25日刑紋字第0910058299號鑑驗書在卷
    可稽（見偵查卷(二)第274頁），足見被告自白與事實相符，
    所為自足生損害於丙○○其人，及三陽證券與中國信託銀行
    對於證券帳戶管理之正確性。被告甲○○此部分犯行，事證
    明確，堪以認定，應依法論科。
二、核被告甲○○所為，應係犯刑法第216條、第210行使偽造私
    文書罪。檢察官起訴時雖漏未記載甲○○此部分之犯罪法條
    ，惟起訴之犯罪事實既已述明上揭犯行，本院自應予以審究
    。被告甲○○與張燕偉間就行使偽造私文書犯行間，彼此有
    犯意聯絡及行為分擔，均為共同正犯。被告甲○○與張燕偉
    利用不知情之刻印店人員偽刻丙○○之印章，為間接正犯。
    又偽刻印章、偽造署押，為偽造私文書之階段行為，偽造私
    文書之低度行為為行使偽造私文書之高度行為所吸收，均不
    另論罪。
三、原審以被告甲○○事證明確，予以論罪科刑，固非無見，惟
    甲○○所犯僅行使偽造私文書罪，原審理由欄有罪部分標
    題述明其併犯詐欺得利罪，然未見內容有關於其如何詐欺得
    利之論述，容有未洽。甲○○因貪利，竟與張燕偉假扮夫
    妻，共同行使偽造私文書之犯行，造成個人信用及社會交易
    秩序之危害，且於審理中，經合法傳喚竟不到庭，殊難認其
    無再犯之虞，所受處之徒刑有暫不執行為適當之情；原審諭
    知其緩刑2年，亦有未妥。檢察官上訴指摘原判決諭知緩刑
    之不當，為有理由，應由本院將原判決撤銷。爰審酌被告甲○○犯罪之動機、目的、手段、犯人之生活狀況、品行、智
    識程度、犯罪所生之損害、犯罪後之態度等一切情狀，量處
    如主文第二項所示之刑，並諭知易科罰金之折算標準。扣案
    丙○○所有於中國信託銀行證券交割存摺（帳號為00000000
    0000號）1本，及未扣案丙○○於三陽證券之證券存摺（帳
    號為000-0-0000000-0號）1本，均係為被告甲○○及共犯張
    燕偉所有，因犯罪所得之物，均依法予以沒收。未扣案偽刻
    之丙○○之印章1枚，及如附表一所示文件上丙○○之簽名
    共8枚及印文共12枚，均應依刑法第219條之規定沒收之。至
    被告甲○○被訴違反證券交易法及詐欺取財罪部分（詳下述
    ），因不能證明甲○○犯罪，惟此部分與上開論罪科刑之有
    罪部分，有方法、目的之牽連關係，為裁判上一罪，故就此
    部分不另為無罪之諭知。
貳、無罪及不另為無罪之諭知部分（被告甲○○、丙○○、丁○○、乙○○、戊○○涉嫌違反證券交易法及詐欺取財罪部分
    ）：
一、公訴意旨略以：戊○○、甲○○、丙○○、乙○○、丁○○
    與己○○（本院另案審理中）、張燕偉（另案審理），及姓
    名年齡不詳、綽號「阿明」等人，共同意圖為自己不法之所
    有，基於概括之犯意聯絡，由張燕偉自稱「潘源山」，擔任
    港龍公司負責人、戊○○為公司會計、「阿明」為李主任負
    責外務，自90年12月1日起，由甲○○、乙○○、丁○○等
    人前往三陽證券興隆分公司、協和證券新店分公司、金華信
    銀證券信義分公司、國際證券新店分公司、土銀證券敦化分
    公司、遠東證券土城分公司等6家券商營業處開立交易帳戶
    （下稱甲○○等三人帳戶），且張燕偉與甲○○前往三陽證
    券興隆分公司及中國信託銀行公館分行，謊稱夫妻，持丙○○之身分證件，冒充丙○○名義填寫客戶資料表等資料，開
    立證券交易及銀行交割之人頭帳戶。張燕偉於取得上開帳戶
    後，即夥同己○○，選定中釉及集盛股票為標的，於91年1
    月8日起，使用丙○○之帳戶以每股7.05元之低價（91年1月
    7日以漲停價7. 15元收盤）買入中釉股票後，隨即利用甲○○等三人帳戶，以高價買入中釉股票（三人帳戶當日共買進
    1050張，占該日成交量之26.03%，並以上漲0.25元之7.4元
    收盤），一路拉抬股價直至7.55元，以利丙○○帳戶高價掛
    單賣出當日低價買入之中釉股票；翌日張燕偉明知其所購入
    之中釉股票尚未履行交割義務，尚無法取得所有權，即又夥
    同己○○以相同手法，由張燕偉將甲○○等三人帳戶之中釉
    股票，以7.45元及7.5元之價格，分別掛單賣出500張及150
    張，而己○○則使用其所開立之頭份證券園區分公司證券帳
    戶，以7.45元、7.55元及7.60元之低價，分別掛單買進中釉
    股票311張、12張及117張，合計達440張，嗣己○○買入後
    ，即由張燕偉以甲○○等三人帳戶掛單高價買入上開股票，
    一路拉抬股價，期間並以漲停板7.9元之價格買入570張，以
    利己○○順利出脫低價購得之中釉股票；另91年1月9日當天
    ，張燕偉並以乙○○及甲○○帳戶分別買進集盛股票600 張
    及800 張，然於當日恰遇郵政儲金及公務人員退撫基金全權
    委託投信操作大量賣出，股價拉抬不易，己○○始將所購入
    之集盛股票65張賣出，張燕偉明知其無法履行交割義務，尚
    無法取得集盛股票所有權，仍於91年1 月10日及11日分別將
    甲○○及乙○○帳戶內之集盛股票掛單賣出，放任其違約不
    予交割，造成國內各證券商求償無門，蒙受重大損失，嚴重
    破壞股市正常交易秩序，危害股市投資人權益，總計其等違
    約交割金額約40,507,007元（買進、賣出均無法履行交割義
    務），獲利約402,200 元，因認被告甲○○、丙○○、丁○○、乙○○、戊○○均涉犯證券交易法第171條第1項、第15
    5條第1項第1款、刑法第339條第1項詐欺取財罪云云。
二、檢察官認被告甲○○、丙○○、丁○○、乙○○、戊○○涉
    犯上開罪嫌，無非以被告甲○○、丁○○、乙○○、戊○○
    、同案共犯張燕偉、己○○於警詢中之供述，卷附臺灣證券
    交易所股份有限公司91年1月25日台證（91）密字第400028
    號函附監視報告（含投資人關係對照表、投資人違約明細表
    、交易明細）、被告等人證券開戶資料、證券對帳明細表、
    扣案之證券存摺、內政部刑事警察局91年3 月25日指紋鑑驗
    書、丙○○全戶戶籍資料、及廣告單等為據。訊據被告戊○○固不否認受僱於張燕偉擔任會計一職，惟堅詞否認有何違
    反證券交易法及詐欺取財罪之犯行，辯稱：我並未陪同開戶
    ，僅坐在車上等候，受僱前後不到2 個月，並未拿到一毛錢
    等語。被告甲○○、丙○○、丁○○、乙○○於審判期日經
    傳未到庭，惟據其等前於警詢及原審之供述，被告甲○○、
    丁○○、乙○○雖不否認有於附表二所示之時、地開立證券
    及存款帳戶，並將存摺交予張燕偉使用等情，然與被告丙○○亦均否認有何檢察官指訴之此部分犯行，丙○○辯稱：案
    發當時在高雄工作，本案係接到證券公司通知時才知悉等語
    ；被告甲○○、丁○○、乙○○辯稱：甲○○接到港龍公司
    之廣告單，其中載明係募集人頭帳戶以配合銀行進行未上市
    、上櫃、增資股票抽籤，因貪圖小利，故與張燕偉聯絡，並
    由張燕偉、戊○○或「阿明」陪同前往證券商處開戶，甲○○並介紹其子女乙○○、丁○○一同開戶賺取報酬，其等並
    不知張燕偉係將上開證券帳戶挪做他用等語。
三、經查：
  (一)被告丙○○部分：
    被告丙○○並未委託張燕偉及其妻甲○○，以其名義於90年
    12月31日至三陽證券興隆分公司及中國信託公館分行辦理證
    券及銀行開戶手續，前揭證券及銀行帳戶，係在未經丙○○
    同意下，由甲○○持丙○○之身分證件，張燕偉偽刻丙○○
    之印章，二人謊稱為夫婦，並於三陽證券之客戶自填徵信資
    料表、委託買賣證券受託契約、櫃檯買賣有價證券開戶契約
    ，及於中國信託銀行辦理各項業務聲請書、同意書上分別偽
    造「丙○○」之簽名及印文，交付予三陽證券及中國信託銀
    行之承辦人員後所為等情，業據被告甲○○於警詢及原審供
    稱：張燕偉於90年12月24日（應為同年12月31日之誤），在
    三陽證券興隆分行冒用丙○○名義開立帳戶，申請書皆為張
    燕偉填寫，該帳戶之證券及銀行存摺、印鑑等，都是張燕偉
    拿去使用，其係看廣告單打電話給張燕偉，因欲多開戶多賺
    錢，而其配偶丙○○不在，才讓張燕偉冒充丙○○名義開戶
    ，丙○○係事發後才知情，開戶印章乃張燕偉所刻等語屬實
    （見偵查卷(一)第18頁反面、原審卷第114 頁）；核與證人張
    燕偉於原審證稱：其並不認識丙○○，因甲○○身上有丙○○之身分證，所以才臨時起意冒充丙○○之名義至三陽證券
    興隆分公司開立帳戶等語相符（見原審卷第223 頁反面）。
    且上揭買賣股票申請書等開戶資料，經送鑑驗結果，確有張
    燕偉指紋於其上，已如前述。而被告丙○○與甲○○係夫妻
    關係，原就日常生活事務即有互為代理之權限，則甲○○持
    有丙○○之之身分證一事，亦與常情無悖。雖張燕偉證稱係
    在證券公司裡「臨時起意」才與甲○○假冒為夫妻前往開戶
    ，然其亦陳不大記得為何臨時起意時，會有印章、身分證等
    物，但甲○○身上有其全家人之身分證等語甚明（見原審卷
    第22 3頁反面），顯見張燕偉所謂臨時起意，應指甲○○意
    欲以丙○○名義開戶賺錢，而因丙○○不在，才「臨時」想
    到可由張燕偉假冒為丙○○前往開立帳戶，並不一定係指甲○○本人在證券公司開立帳戶「當時」，才臨時起意假冒之
    事，且亦無法僅由開立丙○○帳戶時間與甲○○帳戶期間間
    隔數日，即據以推論丙○○已事先同意張燕偉假冒之情。此
    外又查無其他積極證據可資證明被告丙○○確有授權甲○○
    、張燕偉或親自至三陽證券興隆分公司、中國信託銀行公館
    分行開立證券及存款帳戶之事，是被告丙○○辯稱未知情等
    語，應堪採信。
  (二)被告甲○○、丁○○、乙○○部分：
    被告甲○○三人雖不否認曾分別出售如附表二所示之證券及
    銀行帳戶予張燕偉使用，然張燕偉當時係向甲○○、丁○○
    及乙○○謊稱向其等所購入之證券及銀行帳戶，是用來購買
    未上市、上櫃、增資股票抽籤之用一節，業據張燕偉於原審
    證述甚詳（見原審卷第255頁反面至226頁）。再依卷附張燕
    偉所寄送之廣告單記載：「本公司為配合銀行進行未上市、
    上櫃、增資股票抽籤，全力募集人員，凡中華民國國民，年
    齡21-120歲，持身分證正本，每位均可領取新臺幣6,000元
    報酬。（辦過亦可）」（見偵查卷(二)第298頁）而被告甲○○等人均無買賣股票之經驗，業經其等述明在卷（見偵查卷
    (一)第23頁反面、原審卷第116頁），況證人張燕偉亦稱一般
    人並不知道抽籤是不需使用證券帳戶等語（見原審卷第226
    頁），可見被告甲○○等三人因無買賣股票之經驗，而相信
    傳單上所載，配合上市、上櫃股票抽籤而開戶，即可領有6,
    000元，因而將所開立之帳戶供張燕偉使用，並不知悉張燕
    偉係利用其等出售之證券及銀行帳戶用以違約交割之情等語
    ，應可採信。
  (三)被告戊○○部分：
    被告戊○○雖不否認曾受僱於張燕偉，及與張燕偉及「阿明
    」曾陪同被告甲○○、丁○○、乙○○至證券商處辦理開戶
    ，且於張燕偉向甲○○等人稱其為港龍公司之會計時，亦未
    予否認之事實，惟其自始即對港龍公司存在之虛偽，及張燕
    偉購買人頭帳戶供作違約交割等情，否認知情。核與張燕偉
    陳稱：戊○○並不知道其買帳戶之目的係為違約交割，戊○○確實認為港龍公司存在，也有談好給她月薪，其與甲○○
    去辦理丙○○之證券存摺帳戶時，戊○○在外面，並未同行
    至櫃檯，戊○○僅知道其帶客戶去開戶，而戊○○與綽號「
    阿明」之男子只陪同甲○○、乙○○、丁○○至銀行及證券
    公司開戶後，即將開戶資料交給張燕偉，二人均未參與買賣
    股票違約不履行交割等情節相符（見原審卷第224 頁反面至
    226 頁、偵查卷(一)第11頁正、反面）。被告戊○○於港龍公
    司既受僱為會計，於張燕偉對外宣稱其任會計一職之際，默
    示承認本屬常情，而其相信港龍公司存在，受負責人交辦帶
    客戶前往證券公司、銀行等處辦理開戶手續，亦無奇異之處
    ，無法逕以此推論其對於張燕偉蒐購甲○○等人之證券帳戶
    係為日後用以違約交割之事知情。此外，復查無其他積極證
    據足資證明，被告戊○○於陪同甲○○等人辦理證券開戶時
    ，即已知悉張燕偉欲用所購得之證券帳戶為違約交割之用，
    是被告戊○○所辯，亦堪採信。
  (四)按刑法上所謂幫助犯，係指以幫助之意思，對於正犯資以助
    力，而未參與實際犯罪之行為者而言（最高法院49年度台上
    字第77號判例），本案被告丙○○、甲○○、丁○○、乙○○、戊○○等人，對於張燕偉欲利用人頭帳戶違約交割獲利
    一事，既不知情，則當然亦無幫助張燕偉之意，是其等之行
    為亦非幫助犯至明。
  (五)綜上所述，依卷內證據既不足以認定被告丙○○、甲○○、
    丁○○、乙○○、戊○○有何違反證券交易法及刑法詐欺取
    財罪之犯行，則就此部分，應為被告丙○○、丁○○、乙○○、戊○○四人無罪之諭知；另因檢察官認被告甲○○此部
    分被訴犯嫌與上揭有罪部分有方法、目的之牽連關係，為裁
    判上一罪，故就此部分不另為無罪之諭知。
四、原審本同上之見解，以檢察官所舉事證，不能證明被告丙○○、丁○○、乙○○、戊○○有違反證券交易法及詐欺取財
    犯行，而為被告丙○○、丁○○、乙○○、戊○○等人無罪
    之宣告，核無不合，檢察官猶執前詞指摘原判決此部分不當
    ，為無理由，應予駁回。至甲○○被訴違反證券交易法及詐
    欺取財部分不另無罪之諭知，已如上述，併予敘明。
參、被告甲○○、丙○○、丁○○、乙○○經合法傳喚，無正當
    之理由不到庭，爰不待其陳述，逕行判決。
據上論斷，應依刑事訴訟法第371條、第368條、369條第1項前段
、第364條、第299條第1項前段，刑法第28條、第216條、第210
條、第219條、第38條第1項第3款、罰金罰鍰提高標準條例第1條
前段、第2條，判決如主文。
本案經檢察官黃柏齡到庭執行職務。
中    華    民    國    95    年    2     月    23    日
                  刑事第二十庭審判長法  官  尤豐彥
                                    法  官  張明松
                                    法  官  魏新國
以上正本證明與原本無異。
如不服本判決，應於收受送達後十日內向本院提出上訴書狀，其
未敘述上訴之理由者並得於提起上訴後十日內向本院補提理由書
（均須按他造當事人之人數附繕本）。
                                    書記官  洪秋帆
中    華    民    國    95    年    2     月    24    日
附錄：本案論罪科刑法條全文
中華民國刑法第210條：
偽造、變造私文書，足以生損害於公眾或他人者，處五年以下有
期徒刑。
中華民國刑法第216條：
行使第二百十條至第二百十五條之文書者，依偽造、變造文書或
登載不實事項或使登載不實事項之規定處斷。
附表一：
┌──┬───────────────┬───────────────┐
│編號│ 文件名稱                     │ 偽造丙○○之簽名及印文之數量 │
├──┼───────────────┼───────────────┤
│一  │ 三陽證券委託買賣證券委託契約 │ 簽名、印文各一枚             │
├──┼───────────────┼───────────────┤
│二  │ 三陽證券櫃檯買賣有價證券開戶 │ 簽名一枚、印文二枚           │
│    │ 契約                         │                              │
├──┼───────────────┼───────────────┤
│三  │ 三陽證券客戶自填徵信資料表   │ 簽名三枚、印文二枚           │
├──┼───────────────┼───────────────┤
│四  │ 中國信託銀行同意書           │ 簽名二枚、印文三枚           │
├──┼───────────────┼───────────────┤
│五  │ 中國信託銀行辦理各項業務申請 │ 簽名一枚、印文四枚           │
│    │ 書－個人                     │                              │
└──┴───────────────┴───────────────┘
附表二：
┌──┬───────────┬─────────┬─────┬─────┐
│編號│ 證券商名稱           │交割銀行名稱      │ 開戶名稱 │開戶日期  │
├──┼───────────┼─────────┼─────┼─────┤
│一  │ 土地銀行敦化分行     │土地銀行和平分行  │ 乙○○   │90/12/23  │
│    │ 帳號00000000000      │帳號000000000000  │          │          │
├──┼───────────┼─────────┼─────┼─────┤
│二  │ 協和證券新店分公司   │中國信託新店分行  │ 乙○○   │90/12/24  │
│    │ 帳號00000000000      │帳號000000000000  │          │          │
├──┼───────────┼─────────┼─────┼─────┤
│三  │ 金華信證券信義分公司 │華信銀行信義分行  │ 甲○○   │90/12/24  │
│    │ 帳號862K0000000      │帳號00000000000000│          │          │
├──┼───────────┼─────────┼─────┼─────┤
│四  │ 協和證券新店分公司   │中國信託新店分行  │ 甲○○   │90/12/24  │
│    │ 帳號00000000000      │帳號000000000000  │          │          │
├──┼───────────┼─────────┼─────┼─────┤
│五  │ 遠東證券土城分公司   │中國信託土城分行  │ 丁○○   │91/01/04  │
│    │ 帳號00000000000      │帳號000000000000  │          │          │
├──┼───────────┼─────────┼─────┼─────┤
│六  │ 國際證券新店分公司   │慶豐銀行新店分行  │ 乙○○   │91/01/07  │
│    │ 帳號00000000000      │帳號00000000000000│          │          │
└──┴───────────┴─────────┴─────┴─────┘


司法院資訊處製作；財團法人民間司法改革基金會備份。
